臺灣橋頭地方法院民事判決　　　　　　110年度勞訴字第121號
原　　　告　龔銘欽　
　　　　　　周寶輝　
　　　　　　梁坤耀　
　　　　　　王進富　
　　　　　　王萬逢　
　　　　　　歐明輝　
共　　　同
訴訟代理人　張弘康律師
被　　　告　台灣中油股份有限公司

法定代理人　李順欽　
訴訟代理人　鄞榮生　
上列當事人間請求給付退休金差額事件，本院於民國110 年10月
5 日言詞辯論終結，判決如下：
    主  文
被告應分別給付原告如附表「應補發退休金」欄所示之金額，及
各自如附表「利息起算日」欄所示之日起至清償日止，按週年利
率百分之五計算之利息。
訴訟費用由被告負擔。
本判決第一項得假執行。但被告分別以如附表「應補發退休金」
欄所示之金額為原告預供擔保，得免為假執行。
    事實及理由
一、原告主張：原告前均受僱被告，於民國109 年7 月1 日結清
    舊制退休金年資，原告任職年資於勞動基準法（下稱勞基法
    ）施行前後之退休金基數各如附表所示。因被告廠區係採全
    天候24小時，編有日班、小夜班及大夜班，採三班制輪流作
    業，原告在職期間均需輪班，各班工作內容大致相同，被告
    均對實際輪值大、小夜班之員工發給夜點費（下稱系爭夜點
    費），員工如有代班或請假，則歸代班人領取。系爭夜點費
    為每月固定領取常態工作中可得支領之給與，與一般公司應
    付臨時性業務需求，偶一為之的情形有別，屬經常性給付，
    且依兩造勞動契約內容，均有按被告規定輪值大、小夜班之
    作業需要，被告因此發給夜點費，自與勞工提供勞務行為有
    對價關係，系爭夜點費應為勞基法第2 條第3 款所定工資。
    然被告未將系爭夜點費計入平均工資計算退休金，致原告所
    領退休金分別短少給付如附表「應補發退休金」欄所示金額
    。又依勞基法第84條之2 規定，在勞基法施行前之工作年資
    ，應依當時適用之臺灣省工廠工人退休規則（89年9 月25日
    廢止）第9 條第1 款規定計算退休金給與標準，及依勞基法
    第55條第3 項規定，被告應自勞工退休之日起30日內給付退
    休金，故被告應分別自如附表所示利息起算日負給付遲延之
    責。為此，爰依勞基法第55條第1 項第1 款、第3 項、第84
    條之2 ，及廢止前臺灣省工廠工人退休規則第9 條第1 款之
    規定，提起本件訴訟等語。並聲明：被告應分別給付原告如
    附表「應補發退休金」欄所示之金額，及各自如附表「利息
    起算日」欄所示之日起至清償日止，按週年利率5%計算之利
    息。
二、被告則以：被告夜點費係源自被告設置台灣油礦探勘處，於
    38年3 月1 日由該處處長簽准以夜間膳食津助，依發放沿革
    確係考量值夜班之勞工有進食必要，本於體恤值夜班勞工辛
    勞之目的，補貼相當於餐費額度之恩惠性、勉勵性給與，且
    夜點費額度調整之次數、金額幅度與薪資無關，原本僅發放
    與大夜班值班人員，為獎勵勞工配合公司輪班制度，嗣後增
    加小夜點費制度，發放夜點費與中班人員，亦證屬恩惠性、
    勉勵及獎勵之給與。夜點費發放目的未因時空更迭變動，並
    非附加於勞工值夜提供勞務而額外給與對價給付，且小夜點
    費以中班人員為主，工作時間、環境與早班人員無異，比較
    百貨公司、便利商店、速食店、大賣場之薪資條件，亦僅有
    跨零時之大夜班人員時薪較一般時段人員增加，依社會通念
    ，夜間11點前之工作環境不會對勞工構成任何特殊工作環境
    與時間，可知夜點費之發放非因輪班所增加之勞務辛勞與負
    擔。又每位員工職等、年資、薪資內容不同，工資應依勞務
    提供內容不同而有差別，即同工同酬、不同工不同酬，否則
    違反薪資平等原則，被告夜點費為固定金額，歷年調整時間
    與幅度不一，幅度並參考國內差旅費中膳雜費及物價指數，
    非關員工薪資結構，與勞務提供非必然相關，被告規定非上
    足4 小時不得支領夜點費，亦可認定被告夜點費與勞務提供
    之關聯性薄弱。縱認大夜點費與夜間勞務提供之工作條件與
    時間有關，亦未排除其原有恩惠性之目的，大夜點費於相當
    小夜點費或一餐食物之價值範圍內，仍應認定係被告單方面
    勉勵、恩惠性質之給付，不具勞務對價性等語，資為抗辯。
    並聲明：㈠原告之訴駁回；㈡如受不利判決，願供擔保免為
    假執行。
三、兩造不爭執之事項：
  ㈠原告前均受僱於被告，原告龔銘欽、周寶輝、梁坤耀、王進
    富、王萬逢、歐明輝為林園廠供水工場技術員，其等均於10
    9 年7 月1 日結清舊制退休金，依勞基法施行前、後計算之
    退休金基數如附表「退休金基數」欄所示，原告退休前3 個
    月、6 個月經被告核發夜點費之平均金額如附表「平均夜點
    費」欄所載。
  ㈡被告作業方式為24小時全天候開工，採日班、小夜班、大夜
    班三輪流作業。輪值時間為日班上午8 時15分至下午4 時15
    分，小夜班下午4 時15分至晚間11時15分，大夜班為晚間11
    時15分至翌日上午8 時15分。各班工作性質相同，服勤時間
    不同，原告均需輪班。
  ㈢被告按實際值勤員工輪值發給之大、小夜班夜點費於97年1
    月1 日分別調整為新臺幣400 元、250 元。員工如有代班或
    請假，夜點費則歸代班人領取。
  ㈣被告發給之「夜點費」每人每日金額相同，不因員工作業種
    類及職等而有差異。
  ㈤被告前發給原告之退休金並未將夜點費計入原告之平均工資
    ，如夜點費屬平均工資之一部，則原告短少之退休金差額如
    附表編號1 至6 「應補發退休金」欄所示，法定遲延利息自
    附表編號1 至6 「利息起算日」欄所載日期起算。
四、本件之爭點：
  ㈠系爭夜點費是否屬於工資，而應列入勞基法所定平均工資計
    算退休金？
  ㈡原告得否請求被告補發如附表所示之退休金差額暨遲延利息
    ？
五、本院得心證之理由：
  ㈠系爭夜點費是否屬於工資，而應列入勞基法所定平均工資計
    算退休金？
  ⒈按工資係謂勞工因工作而獲得之報酬；包括工資、薪金及按
    計時、計日、計月、計件以現金或實物等方式給付之獎金、
    津貼及其他任何名義之經常性給與均屬之，勞基法第2 條第
    3 款定有明文。故計付原告之工資，係指勞工因工作而獲得
    之報酬，且屬經常性之給與。至於所謂「經常性給與」，是
    工資給付型態其中之一，某項給付之給付是否經常，可用以
    判斷該項給付是否為工資之依據之一。又判斷某項給付是否
    為工資，應具體認定，不因形式上所用名稱為何而受影響；
    而恩惠性給與係指雇主為改善勞工生活所為之補助性、偶然
    性、任意性或勉勵性等臨時起意而與工作無關之給與（最高
    法院87年度台上字第2823號、92年度台上字第2108號、93年
    度台上字第1767號判決要旨參照）。而工作時間及場所等為
    工作環境之一部分，均與勞務提出間有密切相關，故如一般
    觀念可認為是酬庸或彌補勞工提供之勞務本身之特殊辛勞與
    負擔，而直接對勞工所提出勞務附加地為更進一步之報償，
    應可肯認其為工資。
  ⒉經查，原告工作型態為24小時按日班、大夜班、小夜班三班
    輪流作業，系爭夜點費係於退休前輪值大、小夜班而得申報
    領取，金額固定，不因工作內容、年資、職級不同，員工一
    經輪值大、小夜班即得領取，此為兩造所不爭執，且依被告
    作業型態，原告固定輪值大、小夜班，並非偶而為之，與一
    般公司行號應付臨時性之業務需求偶而為之者有間，且被告
    發給員工夜點費數十年，其給付以夜間輪值為要件，其發給
    顯非臨時起意或與工作無關，凡此均足認系爭夜點費係因被
    告要求原告於夜間工作，致原告於輪值大、小夜班期間生活
    作息與常人相反，不利於原告之生活及健康，故特別就夜間
    工作之勞工就相同工作給予不同待遇，此種因環境、時間等
    特殊之工作條件而對勞工所提出之勞務所為之給付，其本質
    應係對於勞工勞務提出之本身所為更進一步之報償，而為原
    告因特定工作條件所形成常態工作中可取得之給與，屬經常
    性提供勞務所得之報酬，系爭夜點費之給與即具備經常性之
    要件。又系爭夜點費係因環境、時間等特殊工作條件而對勞
    工所增加提出之經常性給付，本質上應屬勞務之對價，堪認
    屬於勞基法第2 條第3 款所稱之工資，自不能僅以雇主主觀
    認定系爭夜點費為恩惠性給與，即否認其為工資之本質，被
    告抗辯系爭夜點費屬恩惠性給與，即無可採。
  ⒊被告固以：依夜點費發放沿革係考量值夜班之勞工有進食必
    要，本於體恤值夜班勞工辛勞之目的，給與相當於餐費額度
    之補貼，夜點費額度調整之次數、金額幅度與薪資無關，屬
    恩惠性、勉勵性給與。被告夜點費為固定金額，歷年調整時
    間與幅度不一，幅度參考國內差旅費中膳雜費及物價指數，
    非關員工薪資結構，被告規定非上足4 小時不得支領夜點費
    ，與勞務提供非必然關聯性薄弱。況小夜點費以中班人員為
    主，工作時間、環境與早班人員無異，夜間11點前之工作環
    境不會對勞工構成任何特殊工作環境與時間，非勞務對價，
    故大夜點費於相當小夜點費或一餐食物之價值範圍內，仍應
    認定係被告單方面勉勵、恩惠性質之給付，不具勞務對價性
    等語置辯。惟查，勞基法第2 條第3 款規定就工資所為定義
    ，只須符合勞工因工作而獲得之報酬，以現金或實物等方式
    之經常性給予均屬之，被告給付內容之變動，並不影響係屬
    勞工於夜間工作報償之性質。而原告每月固定輪值大、小夜
    班，按月領取系爭夜點費，並非偶一為之，而屬經常性所得
    報酬，且系爭夜點費領取之條件即為夜間工作，中班人員主
    要上班時間仍落在下午4 點15分至晚間11點15分，與一般朝
    九晚五之正常工作型態不同，不論大、小夜班，與日班員工
    相較均具備特殊差異之工作條件，核屬經常性提供勞務所得
    報酬，均如前述，且公司實行之輪班制度，乃雇主基於公司
    管理、員工健康、工作效率、事業特殊性等諸多層面考量，
    雇主發給員工之費用，是否為工作所附加之報償，仍應視該
    費用之內容而定，殊難以是否為日間、夜間或橫跨凌晨時間
    逕為區分，工資之認定，既以勞工提供勞務與雇主支付報酬
    （工資）間之對價性為依據，自不因工作型態是否為輪班制
    或輪值方式而有差異。再者，工資各項結構之內容，雖有依
    工作性質、職級、年資等節而有不同或毋須申報領取者（如
    本薪），然亦不乏為相同數額之給付（如伙食津貼、交通津
    貼等）或核實申報領取者（如加班費），公司給付勞工之各
    種款項是否屬於工資一部，應實質審核其內容，而非依是否
    屬正常工時內之給付、形式上數額是否同一、是否加倍發給
    ，或是否需依公司內部規範、設定條件申報請領，推認該等
    給付非屬工資，系爭夜點費之調整時間、幅度，亦屬公司內
    部發給該項費用之設計問題，不影響系爭夜點費性質上為工
    資之認定。被告執前詞抗辯系爭夜點費為恩惠性給與，並非
    勞務對價，不應列入平均工資計算退休金等語，無足憑採。
  ⒋依上開說明，系爭夜點費應屬工資之一部分，並應納入平均
    工資計算退休金。本件原告所為前揭主張，應屬可採。
  ㈡原告得否請求被告補發如附表所示之退休金差額暨遲延利息
    ？
    系爭夜點費應列入平均工資計算退休金，經本院認定如前，
    被告對於如將夜點費列入平均工資計算，則原告短少之退休
    金差額如附表編號1 至6 「應補發退休金」欄所示，法定遲
    延利息自附表編號1 至6 「利息起算日」欄所載日期起算等
    節，均無爭執，則原告依前揭規定請求被告應給付如附表「
    應補發退休金」欄所示之退休金差額，及各自如附表「利息
    起算日」欄所示日期起算之法定遲延利息，即屬有據。
六、綜上所述，本件原告依前揭規定，請求被告應分別給付原告
    如附表「應補發退休金」欄所示之金額，及各自如附表「利
    息起算日」欄所示之日起至清償日止，按週年利率5%計算之
    利息，為有理由，應予准許。又本件係就勞工之給付請求，
    為雇主敗訴之判決，依勞動事件法第44條第1 項規定，依職
    權宣告假執行，並依同條第2 項規定，職權宣告被告預供擔
    保後，得免為假執行。
七、本件事證已臻明確，兩造其餘陳述及攻擊防禦方法核與判決
    結果不生影響，爰不逐一論述，附此敘明。
八、據上論結，本件原告之訴為有理由。依民事訴訟法第78條、
    勞動事件法第44條第1 項、第2 項，判決如主文。
中    華    民    國    110   年    10    月    21    日
                        勞動法庭      法  官  周佳佩
以上正本係照原本作成。
如對本判決上訴，須於判決送達後20日內向本院提出上訴狀並表
明上訴理由（須附繕本）。如委任律師提起上訴者，應一併繳納
上訴審裁判費。
中    華    民    國   110    年    10    月    21    日
                                      書記官  許婉真
附表：
┌─┬───┬───────┬─────────────┬──────────────┬──────┬───────┐
│編│ 員工 │   退休日期   │     退休金基數（個）     │   平均夜點費（新臺幣）     │應補發退休金│利息起算日    │
│號│ 姓名 │              │                          │                            │            │              │
├─┼───┼───────┼────────┬────┼──────┬───────┼──────┼───────┤
│1 │龔銘欽│109 年7 月1 日│勞動基準法施行前│13.5    │退休前3 個月│5,333.3334元  │241,575 元  │109 年8 月1 日│
│  │      │              ├────────┼────┼──────┼───────┤            │              │
│  │      │              │勞動基準法施行後│31.5    │退休前6 個月│5,383.3334元  │            │              │
├─┼───┼───────┼────────┼────┼──────┼───────┼──────┼───────┤
│2 │周寶輝│109 年7 月1 日│勞動基準法施行前│9.83333 │退休前3 個月│4,933.3334元  │226,103 元  │109 年8 月1 日│
│  │      │              ├────────┼────┼──────┼───────┤            │              │
│  │      │              │勞動基準法施行後│35.16667│退休前6 個月│5,050 元      │            │              │
├─┼───┼───────┼────────┼────┼──────┼───────┼──────┼───────┤
│3 │梁坤耀│109 年7 月1 日│勞動基準法施行前│0       │退休前3 個月│5,116.6667元  │175,663 元  │109 年8 月1 日│
│  │      │              ├────────┼────┼──────┼───────┤            │              │
│  │      │              │勞動基準法施行後│34.5    │退休前6 個月│5,091.6667元  │            │              │
├─┼───┼───────┼────────┼────┼──────┼───────┼──────┼───────┤
│4 │王進富│109 年7 月1 日│勞動基準法施行前│11.5    │退休前3 個月│4,933.3334元  │221,442 元  │109 年8 月1 日│
│  │      │              ├────────┼────┼──────┼───────┤            │              │
│  │      │              │勞動基準法施行後│33.5    │退休前6 個月│4,916.6667元  │            │              │
├─┼───┼───────┼────────┼────┼──────┼───────┼──────┼───────┤
│5 │王萬逢│109 年7 月1 日│勞動基準法施行前│3.5     │退休前3 個月│5,366.6667元  │210,183 元  │109 年8 月1 日│
│  │      │              ├────────┼────┼──────┼───────┤            │              │
│  │      │              │勞動基準法施行後│36      │退休前6 個月│5,316.6667元  │            │              │
├─┼───┼───────┼────────┼────┼──────┼───────┼──────┼───────┤
│6 │歐明輝│109 年7 月1 日│勞動基準法施行前│0       │退休前3 個月│4,983.3334元  │186,083 元  │109 年8 月1 日│
│  │      │              ├────────┼────┼──────┼───────┤            │              │
│  │      │              │勞動基準法施行後│38.5    │退休前6 個月│4,833.3334元  │            │              │
└─┴───┴───────┴────────┴────┴──────┴───────┴──────┴───────┘